【裁判字號】    91,易,561
【裁判日期】    920513
【裁判案由】    詐欺
【裁判全文】
臺灣屏東地方法院刑事判決                          九十一年度易字第五六一號
    公  訴  人  臺灣屏東地方法院檢察署檢察官
    被      告  丁○○
    選任辯護人  葉武侯
    被      告  戊○○
右列被告因詐欺案件，經檢察官提起公訴（九十一年度偵字第九０四號、第二六八八
號）及移送併辦（九十一年度偵字第三０一九號），本院判決如左：
    主  文
戊○○共同意圖為自己不法之所有，以詐術使人將本人之物交付未遂，處有期徒刑伍
月，如易科罰金以佰元折算壹日。
丁○○無罪。
    事  實
一、戊○○與古明相（已於民國九十年二月二十五日死亡）為夫妻，共同基於意圖為
    自己不法所有之犯意聯絡，計劃以詐死方式向保險公司詐領保險金，於八十七年
    七月九日至八十八年四月四日間，以古明相為被保險人，戊○○及其子女為受益
    人，向美國安泰人壽保險股份有限公司（下稱安泰公司）等保險公司訂定如附表
    編號(一)至編號(十一)所示，保險金額共計新臺幣（下同）九千六百一十萬元之保險契
    約，並由古明相於八十八年初刻意與不知情並有意前往大陸地區經營生意之丁○
    ○結識，於八十八年四月十四日隨同丁○○前往大陸地區浙江省桐鄉市下榻，旋
    於同年月十六日離開丁○○，並以不詳方式取得因機械性窒息死亡（即遭勒斃）
    而面部浮腫、指紋腐敗難以辨識之不詳姓名、年籍成年男性屍體，換著以自己衣
    物、腰包，並將自己無照片之駕駛證副證等證件置入該腰包後，移置桐鄉市○○
    鎮○路旁之菊花地。嗣丁○○因不見古明相而於同年月十七日向桐鄉市公安報案
    並通知戊○○，同年月十九日戊○○即到達桐鄉市，嗣公安單位於同年月二十一
    日尋獲上開男屍，戊○○即依計劃指認該男屍為古明相，並利用丁○○與古明相
    認識未深，欠缺精確辨識而提出與其相反意見能力之機會，使大陸公安人員誤以
    為男屍身分已經確認而予火化後，交戊○○於同年月二十三日將骨灰帶回臺灣。
    嗣同年五月四日安泰公司等保險公司因受理戊○○理賠之申請而派員調查後，發
    覺有異，向內政部警政署刑事警察局報案而循線查獲。古明相則因在大陸地區另
    犯他案，於九十年二月二十五日遭逮捕並接受公安審訊時跳樓死亡。
二、案經內政部警政署刑事警察局移送及臺灣屏東地方法院檢察署檢察官自動偵查起
    訴及移送併辦。
    理  由
壹、有罪部分
一、訊據被告戊○○於本院審理時固矢口否認有前揭犯罪事實，並以：古明相生性怪
    異、固執，當初據伊所知古明相與被告丁○○相偕前往大陸純係尋覓榨菜市場，
    至於怎會弄出人命伊一無所悉，投保之事都是古明相在處理的，當時伊去指認時
    覺得很像伊先生，直到請領保險理賠金時，經保險公司通知因血型不符無法理賠
    ，伊仍不相信，遂帶同長女古曄赴大陸做ＤＮＡ比對出爐後始知受騙云云置辯。
    惟查，右揭時地古明相與被告丁○○共同前往大陸之機票、證件等，係由被告戊
    ○○洽購、辦理，其同時並已將自己護照、臺胞證等一併辦妥一節，業據證人即
    旅行社職員張淑真證述在卷（見警卷第一三六頁反面）。古明相與被告丁○○到
    達浙江省桐鄉市後，被告丁○○即因古明相失蹤而向當地公安報案，旋於同年月
    二十一日發現穿著古明相外衣，並配帶其腰包、證件而死於機械性窒息之成年男
    性屍體，經被告戊○○、丁○○指認為古明相後，隨即由被告戊○○將骨灰帶回
    ，嗣後古明相因另案遭逮捕於公安審訊時跳樓死亡等情，除據被告丁○○、戊○
    ○陳述在卷，並有海峽兩岸關係協會二００一年十二月十一日第二○○一（聯）
    一七六號函、浙江省嘉興市公安局嘉市公刑技九九第一七號死亡證明書、浙江省
    桐鄉市公證處九九浙桐證民字第二三六號死亡公證書、浙江省嘉興市公安局刑事
    技術法醫物證檢驗報告各一份在卷可稽，堪信為真。案外人古明相於八十七年七
    月九日至八十八年四月四日間，確與安泰公司等保險公司訂有如附表所示保險金
    額共計九千六百一十萬元之保險契約十一筆，業據證人即各保險公司承辦人辛○
    ○、丙○○、己○○、甲○○、庚○○、乙○○、壬○○、賴娟英等人證述在卷
    ，並有各該筆保險契約書附卷可稽。被告戊○○於偵查中對於右揭時地赴大陸認
    屍時，曾向公安表示古明相並無任何保險一節，固推稱係因不知其有保險始如是
    言（見九十年度偵字第四六０號卷第八八頁），然姑不論上開以古明相為被保險
    人之契約中，於八十七年七月九日與新光人壽保險股份有限公司（下稱新光公司
    ）訂立如附表編號(一)所示金額共一千零一十萬元之保險契約，其保險內容之決定
    及付款人，均為被告戊○○本人，其付款方式猶為戊○○依年繳方式自行簽發支
    票支付等情，除據證人即新光公司承辦人員賴娟英證述綦詳（見九十一年度偵字
    第九０四卷第五四頁反面），並有支票正、反面影本、新光公司九十二年二月十
    八日92新壽秘書字第００一一號函及聯信商業銀行客戶基本資料查詢單各一紙（
    見本院卷第一一四頁、第一三九頁、第一四０頁）附卷可參；況其於警訊中亦自
    承：在古明相赴大陸前，即有保險業務員至伊家中；古明相出國前並偶爾提起假
    如發生意外的時候如何申請理賠；甚至古明相告訴伊領到保險金後要拿二百萬元
    給丁○○等語（詳警卷第八頁、第一四頁、九十一年度偵字第九０四號卷第四八
    頁反面訊問筆錄），均足認被告戊○○右揭時地接受大陸公安詢問時，對古明相
    已保有鉅額保險一節，知之甚詳，乃竟謊稱並無保險云云，動機已有可議。另被
    告戊○○於警訊中復自承：古明相出國前曾交代伊「大陸公安如果打電話要妳認
    屍，妳一定要說那屍體一定是古明相」等語（詳警卷第八頁訊問筆錄）。衡情，
    以被告戊○○與古明相為結髮多年之夫妻，丈夫於跨海遠行前即明確以認屍並請
    領保險金事宜交代妻子，其為妻者豈能無疑，甚至不懷疑丈夫是否有意尋短，惟
    被告戊○○不僅全未質疑、攔阻，猶先行辦妥護照、臺胞證以待惡耗，顯與事理
    有間，是足徵被告戊○○所辯均屬飾卸之詞，不足採信，其對古明相以詐死方式
    騙取保險金之計劃，不僅知之甚詳，並刻意誤導指認工作而參與其實施詐術之行
    為，嗣後猶負責出面向保險公司詐領保險金而不遂，其犯罪事證已臻明確，應依
    法論科。
二、核被告戊○○所為，係犯刑法第三百三十九條第三項、第一項之詐欺取財罪未遂
    。其已經著手於詐欺罪之構成要件行為而不遂，爰依刑法第二十六條前段規定減
    輕其刑。被告戊○○與案外人古明相就前揭犯行有犯意聯絡及行為之分擔，均為
    共同正犯。被告戊○○與古明相以一行為向數保險公司實施詐欺，侵害數法益，
    應依想像競合之例，從一處斷。爰審酌被告戊○○之年齡、品行、智識程度、著
    手詐取金額達九千六百餘萬元，對於法益危害之情節頗鉅、其前無任何犯罪紀錄
    ，有臺灣高等法院被告全國前案紀錄表、臺灣屏東地方法院檢察署刑案資料查註
  紀錄表各一份在卷可按，素行尚可，及其犯罪後態度等一切情狀，量處如主文所
    示之刑，又刑法第四十一條第一項已於被告行為後之九十年一月四日修正，同月
    十日經總統公布施行，修正為：「犯最重本刑為五年以下有期徒刑以下之刑之罪
    ，而受六個月以下有期徒刑或拘役之宣告，因身體、教育、職業、家庭之關係或
    其他正當事由，執行顯有困難者，得以一元以上三元以下折算一日，易科罰金。
    但確因不執行所宣告之刑，難收矯正之效，或難以維持法秩序者，不在此限。」
    爰依刑法第二條第一項前段及第四十一條第一項規定，並諭知易科罰金之折算標
    準，以資儆懲。
貳、無罪部分
一、公訴意旨另以：古明相（已於九十年二月二十五日死亡）與被告戊○○係夫妻關
    係，古明相與被告丁○○、戊○○三人為詐領保險金，共同意圖為自己不法之所
    有，古明相於八十七年七月九日投保新光人壽壽險新臺幣（下同）十萬元、附加
    意外險一千萬元，八十七年七月十五日投保紐約人壽壽險一百萬元、附加意外險
    五百萬元，八十七年九月十八日投保安泰人壽意外險一千萬元，八十八年三月二
    十九日投保中國航聯產物保險股份有限公司（下中國航聯產物保險）旅行險一千
萬元，八十八年四月四日投保南山人壽旅行險一千萬元、安泰人壽旅行險一千萬
    元、中國人壽旅行險五百萬元、新光人壽旅行險一千萬元、國華人壽旅行險一千
    萬元、國泰人壽旅行險一千萬元、慶豐人壽旅行險五百萬元，總金額共計九千六
    百一十萬元。八十八年四月十四日，古明相與被告丁○○共同前往大陸浙江省桐
    鄉市金蘭大酒店住宿。同年月十七日，被告丁○○向桐鄉市公安報案謊稱古明相
    失蹤，並以電話聯絡被告戊○○前往大陸，古明相則以不明方法取得姓名年籍不
    詳之成年男性屍體（該男性係機械性窒息《勒斃》死亡），換著古明相之衣物、
    腰包，將古明相之無照片駕駛證副證置於腰包中，刻意使該男屍面部浮腫，指紋
    腐敗無法辨識，之後將該男屍移置於桐鄉市○○路旁之菊花地。同年月二十一日
    ，大陸公安尋獲該男屍後通知被告戊○○及被告丁○○認屍，二人均謊稱係古明
    相無誤。同年月二十三日，被告戊○○將該男屍之骨灰帶回臺灣，於同年五月四
    日，向安泰人壽等保險公司謊稱古明相死亡申請理賠，並未得逞，因認被告丁○
    ○涉犯刑法詐欺罪未遂之嫌。
二、本件公訴意旨認定丁○○有前揭犯罪事實，除以被告戊○○之供述外，其餘依據
    如下：
  (一)右揭男屍之外表經古明相刻意毀壞後，呈現腐敗狀態，臉部浮腫，被告丁○○於
    當時卻仍確認該屍體為古明相無誤，此有二○○一年十二月十一日海峽兩岸關係
    協會二○○一（聯）一七六號函在卷可稽，惟被告丁○○事後卻矢口否認有確認
    屍體一事，顯屬可疑。
  (二)被告丁○○經送內政部警政署刑事警察局測謊，呈現不實反應。
  (三)被告丁○○自稱與古明相不是很熟的朋友，但前開骨灰運送回國後，被告丁○○
    卻前往祭拜三、四次，此有被告戊○○之供述在卷可稽。衡諸常情，縱為至親，
    一年前往祭拜一次已屬不易，被告丁○○與古明相既非至親，又非熟識，卻多次
    前往祭拜，有違常情。
  (四)證人丙○○（中國人壽保險公司理賠部副理）、辛○○（安泰人壽保險公司理賠
    服務處經理）、己○○（南山人壽保險公司理賠部主任）、甲○○（保誠人壽保
    險公司）、庚○○（新光人壽公司理財部調查課副理）、乙○○（紐約人壽保險
    公司理賠技術顧問）、壬○○（中國聯產保險公營業課副課長）、賴娟英（新光
    人壽公司組長）、張淑真（東豐旅行社職員）、劉群金（妙覺禪寺住持）之證詞
    。
  (五)海峽兩岸關係協會二００一年十二月十一日第二○○一（聯）一七六號函、浙江
    省嘉興市公安局死亡證明書（嘉市公刑技九九第一七號）、浙江省桐鄉市公證處
    死亡公證書（九九浙桐證民字第二三六號）、浙江省嘉興市公安局刑事技術法醫
    物證檢驗報告、古明相於中國人壽、安泰人壽、南山人壽、慶豐人壽、新光人壽
    、紐約人壽公司之投保資料各一份。
三、按犯罪事實應依證據認定之，無證據不得推定其犯罪事實，刑事訴訟法第一百五
    十四條，定有明文。不能證明被告犯罪或其行為不罰者，應諭知無罪之判決，同
    法第三百零一條第一項，復已明定。次按，認定不利於被告之事實，須依積極證
    據，苟積極證據不足為不利被告之認定時，即應為有利於被告之認定，更不必有
    何有利之證據，最高法院三十年上字第八一六號，著有判例。又認定犯罪事實所
    憑之證據，雖不以直接證據為限，間接證據亦包括在內；然而無論直接或間接證
    據，其為訴訟上之證明，須於通常一般之人均不致有所懷疑，而得確信其為真實
    之程度者，始得據為有罪之認定，倘其證明尚未達到此一程度，而有合理之懷疑
    存在時，即無從為有罪之認定；刑事訴訟法上所謂認定犯罪事實之證據，係指足
    以認定被告確有犯罪行為之積極證據而言，如未能發現相當證據或證據不足以證
    明，自不能以推測或擬制之方法，以為裁判基礎，此觀最高法院七十六年臺上字
    第四九八六號、二十九年上字第三一○五號、四十年臺上字第八六號判例意旨自
    明。
四、訊據被告丁○○堅詞否認有何詐欺犯行，並以：伊和古明相不是很熟的朋友，是
    在八十八年一同出國前約二、三月認識的，與他一起前往到大陸找榨菜，八十八
    年四月十六日伊打電話給被告戊○○，告訴她古明相人不知去那裏，隔天伊向公
    安報案，八十八年四月二十三日公安帶伊去認屍，屍體臉部浮腫，看來很像古明
    相，因為臉型很像，公安也沒問伊該屍體是否就是古明相，伊沒有確認也沒有否
    認；伊並沒有參與詐領保險金等語置辯。且被告戊○○於警、偵訊中供稱：古明
    相曾對伊表示若領到保險金要拿兩百萬元給丁○○；伊甫前往大陸時，曾向丁○
    ○表示，假如古明相沒出什麼事情的話，這件事就這樣算了，而「這件事」是指
    領保險金的事云云（詳九十一年度偵字第九０四卷第四八頁反面、警卷第一三頁
    、第一五頁反面訊問筆錄），亦為被告丁○○所否認。復查：
  (一)依國人普遍對於死亡之恐懼與忌諱，一般人除非至親好友，對於往生者之遺體，
    多採取迴避之態度，縱不得已必須面對，亦少有能自在仔細端詳者，況右揭時地
    該不明屍體被發現時，已呈現浮腫、腐敗現象，是依常理，除有積極證據可認被
    告丁○○對往生者之遺體有異於常人之偏好，原難以期待其不得已擔任指認工作
    時，能對僅可疑為認識二、三個月的友人屍體詳加細看，明察秋毫。況古明相等
    人果有意利用被告丁○○以達瞞騙公安之目的，其刻意覓得外形與自己相仿之男
    屍以為替身，亦屬當然。則今被告丁○○在倉促檢視後，面對連死者至親髮妻都
    已經確認無訛之屍體，顯難期待有提出相反意見之能力及自信，自不能僅因被告
    丁○○未能指出該已經浮腫、腐敗屍體所著內褲與古明相穿著之廠牌有異並縫有
    補丁等細節，遽認其有刻意誤認之行為。
  (二)其次，依我國慎終追遠之傳統觀念，對於往生友人之祭祀，多有慎重為之者，況
    與自己共赴外地而客死異鄉者，縱屬無奈，禮所難免，原難僅因對死者致祭之次
    數稍多即認有可議。反之，苟被告丁○○明知該骨灰並非古明相所有，甚至為遭
    渠等利用為替身之枉死者，依國人因果輪迴之觀念，其因心虛而避之尚惟恐不及
    ，又豈有多次致祭之理。
  (三)又被告丁○○果曾參與前揭古明相與被告戊○○之犯罪計劃，甚至親赴大陸地區
    冒險與陌生法制下之執法人員周旋，扮演計劃中重要之關鍵角色，則其面對古明
    相等人因此所能獲得近億元之不法利益，又豈能滿足於區區二百萬元之酬勞，是
    古明相果曾對被告戊○○有此表示，其真意究在分贓，亦或感於無端將被告丁○
    ○捲入而暗予補償，猶尚待斟酌，自難遽認為被告丁○○有參與古明相、戊○○
    等人犯罪計劃之依據。
五、此外，本件既無其他積極事證可認被告丁○○確曾參與古明相、戊○○之詐欺犯
    行，公訴人復未提出其他證據方法以供查證，自不得僅以被告丁○○經測謊結果
    認為有不實反應，做為認定其有公訴意旨指訴犯行之依據，揆諸前引法條及判例
    意旨，此部分應認為不能證明被告犯罪，應為被告丁○○無罪之諭知。
六、此部分既應為無罪判決，併案之臺灣屏東地方法院檢察署九十一年度偵字第三０
    一九號案卷就被告丁○○部分，即應退由原檢察官另為適法之處理，附此敘明。
據上論斷，應依刑事訴訟法第二百九十九條第一項、第三百零一條第一項，刑法第二
十八條、第三百三十九條第三項、第一項、第二十六條、第五十五條、第二條、第四
十一條第一項前段，罰金罰鍰提高標準條例第一條前段、第二條，判決如主文。
本案經檢察官潘國威到庭執行職務。
中      華      民      國    九十二    年      五      月    十  三    日
                                      臺灣屏東地方法院刑事第四庭
                                          法  官   陳松檀
右正本證明與原本無異。
如不服本判決應於收受本判決後送達後十日內向本院提出上訴書狀，其未敘述上訴理
由者，並得於提起上訴後十日內向本院補提理由書狀（均須按他造當事人之人數附繕
本 ）「切勿逕送上級法院」
                                          書記官   張福山
中      華      民      國    九十二    年      五      月    十  三    日
附錄本判決論罪之法條：
中華民國刑法第三百三十九條
意圖為自己或第三人不法之所有，以詐術使人將本人或第三人之物交付者，處五年以
下有期徒刑、拘役或科或併科一千元以下罰金。
以前項方法得財產上不法之利益或使第三人得之者，亦同。
前二項之未遂犯罰之。
    【附    表】
┌─┬────────┬──────┬─────┬─────┬─────┐
│  │    保險公司    │  保險類型  │ 保險金額 │ 生效日期 │  受益人  │
├─┼────────┼──────┼─────┼─────┼─────┤
│(一)│新光人壽保險股份│壽險        │    一０萬│、７、９│戊○○    │
│  │有限公司        │附加意外險  │一０００萬│          │          │
├─┼────────┼──────┼─────┼─────┼─────┤
│(二)│美商紐約人壽保險│壽險        │  一００萬│、７、│戊○○    │
│  │股份有限公司    │附加意外險  │  五００萬│          │          │
├─┼────────┼──────┼─────┼─────┼─────┤
│(三)│美國安泰人壽保險│意外險      │一０００萬│、９、│戊○○    │
│  │股份有限公司    │            │          │          │          │
├─┼────────┼──────┼─────┼─────┼─────┤
│(四)│中國航聯產物保險│旅行險      │一０００萬│、３、│戊○○    │
│  │有限公司        │            │          │          │          │
├─┼────────┼──────┼─────┼─────┼─────┤
│(五)│南山人壽保險股份│旅行險      │一０００萬│、４、４│戊○○    │
│  │有限公司        │            │          │          │          │
├─┼────────┼──────┼─────┼─────┼─────┤
│(六)│美國安泰人壽保險│旅行險      │一０００萬│、４、４│戊○○    │
│  │股份有限公司    │            │          │          │          │
├─┼────────┼──────┼─────┼─────┼─────┤
│(七)│中國人壽保險股份│旅行險      │  五００萬│、４、４│古曄（即古│
│  │有限公司        │            │          │          │明相長女）│
├─┼────────┼──────┼─────┼─────┼─────┤
│(八)│新光人壽保險股份│旅行險      │一０００萬│、４、４│戊○○    │
│  │有限公司        │            │          │          │          │
├─┼────────┼──────┼─────┼─────┼─────┤
│(九)│國華人壽保險股份│旅行險      │一０００萬│、４、４│戊○○    │
│  │有限公司        │            │          │          │          │
├─┼────────┼──────┼─────┼─────┼─────┤
│(十)│國泰人壽保險股份│旅行險      │一０００萬│、４、４│古暘（即古│
│  │有限公司        │            │          │          │明相長子）│
├─┼────────┼──────┼─────┼─────┼─────┤
│(十一)│慶豐人壽保險股份│旅行險      │  五００萬│、４、４│古昕（即古│
│  │有限公司        │            │          │          │明相次女）│
└─┴────────┴──────┴─────┴─────┴─────┘


司法院資訊處製作；財團法人民間司法改革基金會備份。
